【裁判字號】    97,易,854
【裁判日期】    971202
【裁判案由】    詐欺
【裁判全文】
臺灣高雄地方法院刑事判決               97年度易字第854號
公  訴  人  臺灣高雄地方法院檢察署檢察官
被      告  丙○○
選任辯護人  蔡明哲律師
上列被告因詐欺案件，經檢察官提起公訴（96年度偵緝字第2119
號），本院判決如下：
    主  文
丙○○無罪。
    理  由
一、公訴意旨略以：丙○○（原名張興裕）係乙○○（另案通緝
    中）所僱佣，乙○○自民國92年8 月25日起，即與甲○○有
    借貸往來，惟嗣渠等明知無支付能力，竟意圖為自己不法之
    所有，共同基於詐欺之犯意，由乙○○自任百成食品有限公
    司（下稱百成公司）負責人，復推由丙○○任址設高雄市苓
    雅區○○○路7 巷24號3 樓上興裕企業有限公司（下稱上興
    裕公司）之負責人，自95年3 月23日起，由乙○○以其收取
    百成公司業務往來之客票為由，佯向甲○○貼現借款，並交
    付由丙○○名義所開立之上興裕公司支票，甲○○不疑有他
    ，而同意交付款項。嗣自95年5 月30日起，前開交付甲○○
    所收取如附表所示之上興裕公司支票屆期後先後跳票，丙○○、乙○○2 人則隨後避不見面，甲○○始發覺有異，並進
    而發現丙○○已於95年5 月28日即將其所有之高雄市新興區
    ○○○段509 號、509-1 號地號土地及其上房屋售予其兄張
    興隆，且於95年6 月12日辦妥所有權移轉登記，以規避債權
    人之追索，至此甲○○方悉受騙。因認被告共同涉犯刑法第
    339 條第1 項之詐欺罪嫌。
二、按犯罪事實應依證據認定之，無證據不得認定犯罪事實。不
    能證明被告犯罪或其行為不罰者，應諭知無罪之判決，刑事
    訴訟法第154 條第2 項及第301 條第1 項分別定有明文。次
    按告訴人之告訴，係以使被告受刑事訴追為目的，是其陳述
    是否與事實相符，仍應調查其他證據以資審認。又認定不利
    於被告之事實，須依積極證據，苟積極證據不足為不利於被
    告事實之認定時，即應為有利於被告之認定，更不必有何有
    利之證據。另按事實之認定，應憑證據，如未能發現相當證
    據，或證據不足以證明，自不能以推測或擬制之方法，以為
    裁判基礎；認定犯罪事實，所憑之證據，雖不以直接證據為
    限，間接證據亦包括在內，然無論直接或間接證據，其為訴
    訟上之證明，須於通常一般之人均不致於有所懷疑，而得確
    信其為真實之程度者，始得據之為有罪之認定，倘其證明尚
    未達到此一程度，而有合理性懷疑之存在時，即無從為有罪
    之認定，最高法院52年台上字第1300號、30年上字第816 號
    、40年台上字第86號、76年台上字第4986號分別著有判例意
    旨可資參照。
三、本件公訴人認被告涉有前開犯嫌，無非係以告訴人甲○○之
    指訴、證人戊○○於偵查中具結之證述、證人張興隆於偵查
    中具結之證述、國泰世華商業銀行96年11月26日國世銀業控
    字第0960002855號函暨交易明細資料、支票8 張、退票理由
    單2 紙、法務部票據信用資訊連結作業（百成公司、上興裕
    公司）各1 份為其論據。訊據被告堅詞否認有何上開共同詐
    欺犯行，辯稱：伊僅係受僱於乙○○，原先不知道伊為上興
    裕公司之負責人，發現後數次向乙○○反應，乙○○方將上
    興裕公司之負責人改為其太太丁○○，伊沒有向甲○○借錢
    ，更沒有詐欺之行為等語。經查：
  (一)按被告以外之人於審判外之言詞或書面陳述，除法律有規定
    者外，不得作為證據；又被告以外之人於審判外之陳述，雖
    不符刑事訴訟法第159 條之1 至第159 條之4 之規定，而經
    當事人於審判程序同意作為證據，法院審酌該言詞陳述或書
    面陳述作成時之情況，認為適當者，亦得為證據；當事人、
    代理人或辯護人於法院調查證據時，知有第159 條第1 項不
    得為證據之情形，而未於言詞辯論終結前聲明異議者，視為
    有前項之同意。刑事訴訟法第159 條第1 項、第159 條之5
    分別定有明文。本判決所引用之各項證據資料，其屬於被告
    以外之人於審判外之言詞、書面陳述者，均據本院於調查證
    據程序逐一提示並告以要旨，檢察官、被告、辯護人均知該
    等證據為被告以外之人之審判外陳述，均未於言詞辯論終結
    前聲明異議，本院審酌上開證據作成時之情況，亦無不當取
    供等情形，認為以之作為本案之證據亦屬適當，依刑事訴訟
    法第159 條之5 規定，應有證據能力。
  (二)本件據證人即告訴人甲○○於偵審中證稱：伊認識乙○○約
    7 年，乙○○係伊介紹至伊會計事務所之客戶，而伊之客戶
    時常會向會計事務所週轉。乙○○曾數次向伊借錢，金額超
    過新臺幣（下同）上百萬元。本案發生之前，乙○○皆有正
    常還款。乙○○通常以百成公司名義向伊借錢，但後來改以
    收到之客票向伊借錢。伊不認識丙○○，本案之支票均係乙○○交付給伊，丙○○並無在場。至於借款，有時係伊匯給
    乙○○，有時係伊交付現金與乙○○。本件係乙○○以其收
    取百成公司業務往來之客票為由，佯向伊貼現借款，並交付
    由丙○○名義所開立之上興裕公司支票，結果伊交付借款後
    ，乙○○交付之上開支票皆跳票等語明確，可知本件證人即
    告訴人甲○○所指被告詐欺之方式係由乙○○持被告名義所
    開立之上興裕公司支票向其借款後，該支票均遭退票而不獲
    兌現。惟乙○○係證人甲○○介紹至其會計事務所之客戶，
    長期即有業務之往來，而乙○○於本案發生前，即已多次向
    證人甲○○借款，金額並高達上百萬元，乙○○均有正常還
    款，並無異常拖欠或欠缺支付能力之現象，是本件乙○○用
    以向證人甲○○借款所持之被告名義開立之上興裕公司支票
    不獲兌現，究係於交付支票時即具有不與付款之詐欺故意，
    抑或僅係事後單純之債務不履行，已非無疑。
  (三)又據證人戊○○於偵審中證稱：伊任職於大慶會計事務所，
    有從事過上興裕公司設立及稅務之業務。上興裕公司皆由乙○○與伊接洽，伊並無與丙○○實際接觸過。上興裕之名義
    負責人係丙○○，實際負責人則係乙○○，上興裕公司成立
    之建物權狀、房屋稅單、負責人身分證等資料皆係乙○○交
    給伊，但這些資料皆需丙○○提供，故丙○○應該知道其係
    上興裕公司之負責人。上興裕公司有正常運作，且發票亦正
    常等語明確，乙○○既係證人甲○○介紹至其會計事務所，
    且上興裕公司設立之業務亦由該會計事務所承辦，則證人甲○○不可能不知上興裕公司係由乙○○實際經營，並由被告
    丙○○任名義上之負責人。從而，乙○○持被告名義所開立
    上興裕公司之支票向證人甲○○借款時，難認乙○○有何行
    使詐術，而使證人甲○○陷於錯誤之情形，亦即乙○○持被
    告名義所開立上興裕公司之支票向證人甲○○借款之行為是
    否構成詐欺罪，尚難以認定。
  (四)再依上開證人甲○○、戊○○之證述，上興裕公司之實際負
    責人為乙○○，證人甲○○、戊○○皆未實際與被告接觸過
    。被告雖可能知悉其為上興裕公司之名義負責人，且乙○○
    所使用被告名義所開立上興裕公司之支票，係被告親至銀行
    辦理支票存款開戶，及被告於95年5 月28日將其所有之高雄
    市新興區○○○段509 號、509-1 號地號土地及其上房屋售
    予其兄張興隆，並於95年6 月12日辦妥所有權移轉登記等情
    ，除為被告自承外，亦有泛亞銀行支票存款開戶申請書暨往
    來約定書1 紙，及土地登記公務用謄本3 紙附卷可參，惟此
    並不足以證明被告確實有參與本件乙○○向證人甲○○借款
    之事。況且本件乙○○持被告名義所開立上興裕公司之支票
    向證人甲○○借款之行為是否構成詐欺並非無疑，已如前述
    ，是以復加無從認定被告有與乙○○共同對證人甲○○為詐
    欺之行為，自難以詐欺罪之刑責相繩。
四、綜上所述，檢察官所提積極證據，尚不足以認定被告有公訴
    意旨所指之共同詐欺犯行，此外復查無其他積極證據足認定
    被告該等犯行，揆諸首揭說明，自應為被告無罪之諭知。
據上論斷，應依刑事訴訟法第301 條第1 項，判決如主文。
本案經檢察官己○○到庭執行職務。
中    華    民    國    97    年    12    月     2    日
                  刑事第十八庭  審判長法  官  廖建瑜
                                      法  官  林永村
                                      法  官  林裕凱
以上正本證明與原本無異。
如不服本判決應於收受送達後10日內向本院提出上訴書狀，並應
敘述具體理由；如未敘述上訴理由者，應於上訴期間屆滿後20日
內向本院補提理由書（均須按他造當事人之人數附繕本）「切勿
逕送上級法院」。
中    華    民    國    97    年    12    月    2     日
                                      書記官  黃靖媛
附表：
   ┌──┬──────┬─────┬─────┐
   │編號│票載發票日  │支票號碼  │面      額│
   ├──┼──────┼─────┼─────┤
   │ 1  │95年5月30日 │BB0000000 │16萬7000元│
   ├──┼──────┼─────┼─────┤
   │ 2  │95年6月2日  │BB0000000 │13萬2000元│
   ├──┼──────┼─────┼─────┤
   │ 3  │95年6月7日  │BB0000000 │21萬7850元│
   ├──┼──────┼─────┼─────┤
   │ 4  │95年6月9日  │BB0000000 │13萬8000元│
   ├──┼──────┼─────┼─────┤
   │ 5  │95年6月15日 │BB0000000 │24萬6500元│
   ├──┼──────┼─────┼─────┤
   │ 6  │95年6月20日 │BB0000000 │25萬4800元│
   ├──┼──────┼─────┼─────┤
   │ 7  │95年6月23日 │BB0000000 │23萬1000元│
   ├──┼──────┼─────┼─────┤
   │ 8  │95年7月6日  │BB0000000 │6萬9800元 │
   └──┴──────┴─────┴─────┘


司法院資訊處製作；財團法人民間司法改革基金會備份。
